【裁判字號】    90,上更(一),48
【裁判日期】    920715
【裁判案由】    拆屋還地
【裁判全文】
臺灣高等法院臺中分院民事判決  九十年度上更(一)字第四八號
    上  訴  人  戊○○
                壬○○
                乙  ○
                庚○○
                己○○
                癸○○
                辛○○
                丁  ○
                丙  ○
    法定代理人  甲○○
右當事人間請求拆屋還地事件，上訴人對於中華民國八十八年五月十七日臺灣臺中地
方法院八十七年度訴字第一七七二號第一審判決提起上訴，經最高法院第一次發回更
審，本院判決如左：
      主      文
上訴駁回。
第二審及發回前第三審訴訟費用，由上訴人負擔。
    事      實
甲、上訴人方面：
一、聲明：求為判決：
 （一）原判決廢棄。
 （二）被上訴人在第一審之訴及假執行之聲請均駁回。
 （三）倘為不利上訴人之判決，請准提供擔保免為假執行。
二、陳述：除與原判決所載相同部分予以引用外，補述略稱：
（一）本件係由蘇滄田以戶長身分承租，其效力及於同戶之兄弟，故其兄即上訴人戊
      ○○、其弟即上訴人丁○與丙○亦均為租約當事人，與被上訴人間有租賃關係
      存在：
    (1)系爭土地固由蘇滄田出面與被上訴人前身即豐榮農田水利會簽訂租約，惟蘇滄
      田於三十九年三月二十五日即已遷出創立新戶而自任戶長，且於創立新戶自當
      戶長後之四十七年間始向被上訴人之前身豐榮農田水利會承租系爭土地，而上
      訴人戊○○為蘇滄田胞兄，上訴人丁○與丙○，則為蘇滄田之胞弟，簽約當時
      即民國（以下同）四十七年一月一日時，蘇滄田為戶長，兄弟亦均未分家。故
      蘇滄田當時所簽訂之租約，顯係基於戶長身分所代為簽訂，當時未分家且共同
      承耕之上訴人戊○○、丁○、丙○等人間就系爭土地亦應有租賃關係。
    (2)被上訴人雖主張係因蘇滄田於締約時就重測前坐落於臺中市○區○○○段二四
      五、二四六、二四七地號土地擁有所有權，而前開土地與被上訴人所有之重測
      前坐落於臺中市○區○○○段二五二之三地號（現為一七四五地號，以下簡稱
      系爭土地）土地相鄰，故蘇滄田始有承租前開土地之資格云云，惟蘇滄田所有
      之土地固然與被上訴人所有土地相鄰，承租有增地利之用，惟尚難憑此即排除
      蘇滄田係以戶長身分承租土地之理。
（二）被上訴人確有默示同意上訴人及訴外人吳等在系爭土地上建築建物：
    (1)被上訴人之前身即臺灣省豐榮農田水利會於四十三年五月三日取得系爭土地之
      所有權登記，並於四十七年一月一日與蘇滄田簽立租賃契約，然系爭土地於四
      十七年一月一日訂約前，即有鴨舍之建物存在。即蘇滄田所承租之土地，於重
      劃前為樹子腳段二五二號，重劃後為同段一七四五號、一二二四之九號等兩筆
      土地，原均為麻園頭溪，現為柳川溪邊之浮覆地，蘇滄田及上訴人戊○○之父
      蘇建達早於日據時代即在系爭土地上搭建鴨母寮，飼養鴨群，嗣因四十七年八
      月七日八七水災沖失系爭土地上之鴨母寮，致溪河主流變成現有情形，並浮出
      系爭上開二筆土地及訴外人林湯盤之私有土地，蘇建達故出資自行開墾前開系
      爭土地及訴外人林湯盤之私有土地，同時再復建鴨母寮及豬舍等建物。且被上
      訴人於租賃契約簽立時，即已因實地勘查而知情系爭土地上建有鴨母寮，故被
      上訴人於簽訂租約時，既已知情出租之系爭土地上有建物存在，則該建物之基
      地，既非可供耕作之地，即應屬基地租賃關係，而非耕地租賃關係，且亦可徵
      被上訴人確實同意上訴人在系爭土地上有建物存在。又上開建物經八七水災流
      失後，再經翻建成鐵皮構造建物，已堪認系爭土地上之現有建物，係合法房屋
      ，而其使用基地，亦屬基地租賃契約，已非原來之耕地租賃契約。而租用建築
      房屋之基地，非有土地法第一百零三條所列各款情形之一，出租人不得收取，
      縱該地上所建之房屋因故滅失，而租用基地之契約仍未失其存在，承租人仍得
      申請重建，且其申請重建之房屋，除契約別有約定者從其約定外，不問是否與
      原狀相符，出租人均負有同意重建之義務。從而，上訴人雖將系爭土地上之建
      物由鴨舍改建為磚造石綿瓦頂之平房，被上訴人既同意將房屋之基地出租予蘇
      滄田，則上訴人將該房屋改建，當不影響兩造間之基地租賃關係。
    (2)縱認系爭土地上之鴨舍係供便利農耕之用，而認該鴨舍所坐落土地亦係屬耕地
      租賃關係，則上訴人於系爭土地上興建供農耕便利用之鴨舍，自無違反耕地三
      七五減租條例第十六條第一項、第二項不自任耕作之情形。
    (3)另蘇滄田向被上訴人前身臺灣省豐榮農田水利會所承租之系爭土地，原係一狹
      長之河川浮覆地，地界並未明確，致訴外人吳等未徵得上訴人之同意，擅自於
      五○年代初期，先在蘇滄田所承租之土地末尾邊緣土地上耕作，嗣於六十一年
      間，因無房屋居住，始在其占用之土地上建屋居住，上訴人實不知情蘇滄田所
      承租之土地遭吳等無權占用；況訴外人吳等除占用系爭土地外，尚占用坐落於
      臺中市○區○○○段地號一七五二號土地，若吳等占用土地係經由上訴人轉租
      或轉讓，理當與上訴人談妥使用土地之範圍，焉有越界使用鄰地土地之理？足
      認上訴人並無構成「批」第十四條第六款轉租、轉讓之情形，而致被上訴人有
      收回土地之要件。
（三）上訴人確自日據時期即占有系爭土地搭建鴨舍，嗣因四十七年八月七日之八七
      水災與四十八年八月一日之八一水災慘遭流失，故隨即翻修地上建物，絕非於
      六十年間始進行翻修：
      戊○○之子蘇福於原審履勘現場時雖稱：系爭土地上之磚造平房約在六十三年
      間重新翻修，惟此顯與本件系爭土地無關，蓋訴外人蘇福所指翻修之磚造平房
      ，係坐落於同地段地號一二二四—九地號之土地，且該部分原有建物係豬舍，
      與本件無關。
（四）本件租約期滿，被上訴人續收租金，依民法第四百五十一條規定，已視為不定
      期租賃契約關係，依法有其特定之終止租約收回土地要件，而非許被上訴人得
      隨時終止系爭土地之租約：
      兩造間就系爭土地之原訂租期，為四十七年一月一日起至五十一年十二月三十
      一日止，然被上訴人於租期屆至後，不僅未向上訴人收回系爭土地，又陸續收
      受上訴人所繳租金至五十九年之第二期止，依民法第四百五十一條規定，已視
      為不定期限繼續之契約；且據當時租金收據所載地號係樹仔腳段第二五二之三
      （即現今之一七四五地號），租金範圍○‧○五一四公頃，所繳租金即是系爭
      土地之租金。本件既為不定期租約，若因上訴人等有租金未繳之情事，被上訴
      人亦應經催告限期繳付，仍未繳付之情形，被上訴人始得終止租約並訴請收回
      土地。然上訴人就本件之租金，繳至五十九年第二期止，之後被上訴人即無故
      拒絕收取往後之租金，被上訴人又自始未提出曾經有催繳之程序而上訴人仍未
      依期繳付租金之證據，而上訴人於八十二年十二月一日以臺中四五支郵局第三
      一一六號及臺中五九支郵局第一七八號存證信函附繳六○年下半期起至八二年
      下半期止之租金新台幣（下同）五萬五千八百四十五元之匯票，被上訴人仍於
      八十二年十二月二十日以臺中十五支郵局存證信函第三○一號片面表示系爭土
      地不再放租而返還上開租金之匯票，上訴人並於隨後收到前開租金之匯票。上
      訴人既無其他足以讓被上訴人憑以終止租約之情事，即不得以被上訴人之片面
      表示不再放租，即可遽予終止租約。是被上訴人單方面決定不予續租而拒收租
      金，並聲明終止租約，此一片面終止不定期租約之表示，顯與土地法第一百零
      三條租用建築房屋之基地及同法第一百十四條不定期限耕地租賃契約之終止租
      約之法定要件不符，當無發生終止租約之效力可言。
三、證據：除引用原審立證方法外，補提：土地登記謄本、收據、土地複丈成果圖、
    最高法院五十二年臺上字第一○一四號、五十一年臺上字第二九八七號判例意旨
    、最高法院七十五年度臺上字第一二六三號判決、六十四年度臺上字第五七一號
    判決意旨、批書、房屋稅繳款、租金收據影本各一件，戶籍謄本二件、證明書影
    本三件為証，及聲請傳喚證人吳等。
乙、被上訴人方面：
一、聲明：如主文所示。
二、陳述：除與原判決所載相同部分予以引用外，補述略稱：
（一）蘇滄田係因其所有坐落臺中市○區○○○段第二四五、二四六及二四七地號土
      地與系爭土地相鄰，而得以鄰地所有人之身分承租系爭土地，並非以戶長身分
      承租，從而上訴人戊○○、丁○及丙○與被上訴人間均無租賃關係；上訴人戊
      ○○、丁○及丙○與被上訴人之間縱有租賃關係，亦已終止：
    (1)蘇滄田於四十七年一月一日與被上訴人之前身臺灣省豐榮農田水利會簽約時，
      蘇滄田之父蘇建達尚健在，按諸民間常習，戶長應為蘇建達而非蘇滄田；且縱
      蘇建達因不管事而交由子女處理，通常亦應由長子戊○○繼任戶長，而非由排
      行在後之蘇滄田為之。且據上訴人所提出之戶籍謄本觀之，蘇滄田於三十九年
      三月二十日新創一戶為戶長，僅丙○於三十九年三月二十五日隨蘇滄田遷居；
      至於戊○○係於三十九年三月二十五日新創一戶為戶長，丁○則於四十四年五
      月二十五日另立新戶，從而，依前開戶籍謄本僅能證明蘇滄田於四十七年一月
      一日承租系爭土地時為丙○之戶長，並無法證明蘇滄田亦係戊○○及丁○之戶
      長，是上訴人抗辯蘇滄田係以戶長身分而代表戊○○、丁○、丙○與被上訴人
      訂約，顯不足採。
    (2)蘇滄田於四十七年間為臺中市○區○○○段二四五、二四六及二四七地號土地
      之所有權人，因其所有上開土地與被上訴人所有同段二五二地號內之土地相鄰
      ，故有資格承租系爭土地，此可由租約所載土地標示之「關係地號」欄記載「
      二四五、二四六、二四七」（另二四八應係誤載）自明。
    (3)退步言之，縱認上訴人戊○○、丁○、丙○與被上訴人間有租賃關係，惟因上
      訴人將系爭土地之一部分交由訴外人吳等建屋，違反「批」第十四條第六款約
      定，而經被上訴人依法終止租約，且因本件租賃契約已屬不定期租賃，而被上
      訴人既已依法終止租約，則上訴人戊○○、丁○、丙○及其他上訴人占有系爭
      土地均屬無權占有。
（二）被上訴人並未默示同意上訴人在系爭土地上建屋，兩造間並非基地租用之法律
      關係：
    (1)依被上訴人之前身豐榮農田水利會與上訴人壬○○、乙○、庚○○、己○○、
      癸○○及辛○○等六人之被繼承人蘇滄田雙方間所簽訂之「批」所載內容，蘇
      滄田承租土地顯係作為耕作之用；申言之，「批」上「使用地目」載明「田
      」（第一條），亦即係作為「耕田」使用；「批」上之「使用金額」載明「
      公斤」（第一條），且土地租金實物繳納單上之「租金」係「實物（公斤）」
      而「折算代金」；「批」第三條約定係按「實物」「代金」繳納使用費；
      「批」第四條約定水利會通知繳納「實物斤量」；「批」第五條約定「土地
      」「灌溉」；「批」第六條約定「使用費額（實物或現金額）不受豐斂而增
      減）。故本件被上訴人與上訴人壬○○、乙○、庚○○、己○○、癸○○及辛
      ○○等六人之被繼承人蘇滄田間，自非基地租用關係。
    (2)依上訴人所提照片觀之，系爭土地上之建物，係鐵架（或木架）石綿瓦頂建物
      ，且以傾毀過半，與現存之磚造石綿瓦庫房不同；另證人徐張盞於原審勘驗時
      ，雖曾證稱上訴人之先父、先祖蘇建達等人係於系爭土地上飼養鴨子，惟此亦
      與系爭土地現存之拆除後磚造建物遺跡不符，均不足證明兩造間有基地租用關
      係。從而，兩造間既屬租用土地耕作之普通租賃關係，自不可能有「依表意人
      之舉動或其他情事，足以間接相知」兩造有基地租用之效果意思之情形。
    (3)訴外人吳等占用系爭土地之面積計九十七平方公尺，在其上建屋之面積達八十
      八平方公尺，而上訴人一直基於租賃關係而占有系爭土地，訴外人吳等能和平
      占有使用前開土地多年，而上訴人壬○○、乙○、庚○○、己○○、癸○○、
      辛○○及其等之被繼承人蘇滄田均未對吳等有何主張，顯見訴外人吳等之占有
      係經上訴人轉讓或轉租使用，是上訴人顯違反租約第十四條第六款「擅將使用
      地轉租或轉讓他人而未經本會（按即被上訴人）同意」約定，被上訴人自得撤
      銷本使用土地之一部分或全部，亦即被上訴人得終止全部租約。
（三）系爭土地上之建物，係於五十年間才興建，並於六十三年間翻修，已在兩造租
      約簽訂多年後，未徵得被上訴人同意，自非基地租用：
    (1)依上訴人丙○於八十二年十二月十日出具之「證明申請書」及其他相關之人出
      具之證明書，足認系爭土地上之建物，係於五、六十年間所建，而兩造間原訂
      租期係於四十七年一月一日起至五十一年十二月三十一日止，故系爭土地上之
      建物，顯係租約簽訂多年後始興建，且並未徵得被上訴人同意，自不得謂兩造
      間有基地租用之法律關係。
    (2)至上訴人所提航測圖及位置圖，並不能證明系爭土地上有建物，更不能證明建
      物何時興建；另房屋稅係針對房屋及增加房屋使用價值之建築物對所有權人或
      典權人予以課稅，而不論是否該建築物為違建或有無徵得土地所有人之同意，
      均有納稅之義務，是房屋稅僅能證明繳納房屋稅之事實，並不能證明房屋已獲
      得被上訴人之同意興建，亦不能證明兩造間為基地租用之法律關係。
    (3)上訴人雖辯稱被上訴人收租到五十九年為止，足證被上訴人已默示同意上訴人
      在其上建屋。惟上訴人原係在系爭土地隨意搭蓋養鴨房舍，直至六十三年才翻
      修，當時被上訴人已停收租金；且被上訴人所有之土地甚多，向來均由承租人
      前往被上訴人營業處所繳納租金，被上訴人未曾派員收租，根本不知系爭土地
      上已蓋有房屋，遑論默示同意。
（四）上訴人於八十二年間以存證信函所寄繳租之匯票，業經被上訴人退回，不能證
      明兩造間仍有租賃關係，更不能證明上訴人建屋獲得被上訴人同意：
      上訴人雖於八十二年間以存證信函檢附匯票五萬五千八百四十五元以支付六十
      年下半期起至八十二年止之租金，但被上訴人以租金已終止為由予以退回，是
      上訴人曾以存證信函檢附匯票付租金一節，不能證明兩造間仍有租賃關係，更
      不能證明其建屋獲得被上訴人同意。
（五）兩造間之租約，於租期屆滿後已成為不定期租賃，被上訴人得隨時終止租約：
      兩造間之租約原訂租期為四十七年一月一日起至五十一年十二月三十一日止，
      屆滿之後上訴人壬○○、乙○、庚○○、己○○、癸○○及辛○○等六人之被
      繼承人蘇滄田仍為使用收益，而被上訴人不即為反對之意思，依民法第四百五
      十一條規定，已成為不定期租賃，則被上訴人自得依民法第四百五十條第二項
      規定，於一個月前通知終止租約。茲被上訴人已以起訴狀繕本之送達作為終止
      租約之意思表示，則被上訴人主張終止租約，於法有據。
（六）被上訴人請求拆屋還地，並無違反誠信原則：
      被上訴人依監督機關前臺灣省水利局之指示，已二、三十年未向上訴人收取租
      金；且上訴人無視租約之約定，逕將系爭土地轉讓訴外人吳等在其上建屋，上
      訴人丙○目前在系爭土地除保留一間十平方公尺之石綿瓦庫房，其餘則充斥拆
      屋後之廢棄物及報廢車輛，嚴重破壞景觀及環境衛生，被上訴人予以收回，適
      可改善此一現象，其乃行使所有權之正當行為，並未違反誠信原則。
三、證據：除引用原審立證方法外，補提：臺中市○區○○○段第二四五、二四六、
    二四七地號土地登記謄本、臺中市政府函件、證明申請書、證明書、存證信函影
    本各一件為証。
      理      由
一、被上訴人起訴主張：坐落臺中市○區○○○段第一七四五地號（原判決誤載為一
    七五二地號）、地目水、重測前地號為同段二五二之三地號土地（下稱系爭土地
    ）係伊所有，上訴人壬○○、乙○、庚○○、己○○、癸○○、辛○○（下稱上
    訴人壬○○等六人）之被繼承人蘇滄田，曾於民國（以下同）四十七年一月一日
    ，向伊之前身「臺灣省豐榮農田水利會」承租系爭土地，作為耕作之用，租期至
    五十一年十二月三十一日止，租期屆滿後，承租人仍繼續使用系爭土地，伊未為
    反對之意思表示而成為不定期租賃，詎蘇滄田及其繼承人即上訴人壬○○等六人
    ，暨其餘上訴人即蘇滄田之長兄戊○○、大弟丁○、二弟丙○等人，於租賃期間
    ，違反租約，在系爭土地上如原判決附圖編號Ａ、Ａ１所示部分建屋居住，另將
    原判決附圖編號Ｄ所示部分土地交由訴外人「吳等」建屋使用（被上訴人已另案
    訴請吳等應將編號Ｄ所示部分土地上之建物拆除將編號Ｄ所示部分土地返還被上
    訴人，該案已經判決吳等敗訴確定）（編號Ａ、Ｄ所示部分之建物，嗣均已自行
    拆除），上訴人承租系爭土地而不自任耕作，依耕地三七五減租條例第十六條第
    二項之規定，該租約為無效；且系爭土地之租賃契約租期屆滿後承租人即上訴人
    仍繼續占有使用系爭土地，被上訴人未為反對之意思表示，而成為不定期限租約
    ，又無其他有利於承租人之習慣，出租人即被上訴人自得依據民法第四百五十條
    第二項之規定終止租約，又上訴人（承租人）違返租賃契約之約定，將部分租賃
    物交付訴外人建屋使用，出租人即被上訴人亦得終止租約，被上訴人已於原審起
    訴狀表明以訴狀繕本送達上訴人作為終止租約之意思表示，該訴狀繕本已合法送
    達上訴人，已發生終止系爭租約之效力，系爭租約既經終止，上訴人即無權源繼
    續占有使用，上訴人竟仍占有系爭土地，為無權占有。原判決附圖編號Ａ１所示
    部分面積○．○○一○公頃之磚造石棉瓦庫房嗣已由上訴人丙○因繼承而取得所
    有權，爰本於所有權人之地位，基於物上請求權，求為命上訴人丙○應將原判決
    附圖編號Ａ１所示部分之地上建物予以拆除；上訴人等九人應將原判決附圖所示
    Ａ部分面積○．○一五七公頃、Ａ１部分面積○．○○一○公頃及Ｂ部分面積○
    ．○二五○公頃土地返還與被上訴人，並宣告附條件假執行之判決。
二、上訴人則以：上訴人壬○○等六人之被繼承人蘇滄田於四十二年間，即取得系爭
    土地相鄰之二四五地號土地所有權，並與其父蘇建達（已死亡）、胞兄即上訴人
    戊○○、胞弟即上訴人丁○、丙○，共同在系爭土地上耕作及建屋居住。並由蘇
    滄田以戶長身分，出面與被上訴人之前身臺灣省豐榮農田水利會訂立系爭土地租
    賃契約，而由兄弟共耕，嗣雖因分家而將耕地分耕，但分耕並非轉租，應認上訴
    人壬○○等六人本於繼承關係，上訴人戊○○、丁○、丙○等三人各就所分耕部
    分之土地，均與出租人即被上訴人間存有租賃關係存在，是上訴人占有使用系爭
    土地有合法權源，並非無權占有。上訴人戊○○、丁○、丙○，以及上訴人壬○
    ○等六人之被繼承人蘇滄田於四十二年間，即已在系爭土地上建屋居住及耕作，
    被上訴人之前身臺灣省豐榮農田水利會於四十七年一月一日，與上訴人壬○○等
    六人之被繼承人蘇滄田訂立租賃契約當時，系爭土地上已有上訴人所建之建物存
    在，竟仍願與上訴人壬○○等六人之被繼承人蘇滄田訂立系爭租賃契約，足見被
    上訴人之前身臺灣省豐榮農田水利會於四十七年一月一日與上訴人壬○○等六人
    之被繼承人蘇滄田訂立系爭租賃契約當時，就建屋部分土地，顯有租地建屋之默
    示合意，既有租地建屋之租賃關係存在，則上訴人占有使用系爭土地有合法權源
    ，非無權占有。又系爭基地上原興建之房屋，因八七水災及八一水災而重建，並
    於蘇建達死亡後，因分割遺產而將原判決附圖編號Ａ１所示之建物分歸上訴人丙
    ○取得，上訴人丙○將之用供農舍使用；另上訴人並未將原判決附圖編號Ｄ所示
    部分之土地交與訴外人吳等建屋，係訴外人吳等自己擅自占用，與上訴人無關，
    被上訴人就系爭土地並無法定終止租約之事由存在，兩造間仍有租賃關係，被上
    訴人訴請拆屋還地，於法無據等語，資為抗辯。
三、被上訴人主張：系爭土地為其所有，地目為水，於四十七年一月一日由其前身「
    臺灣省豐榮農田水利會」，出租與上訴人壬○○等六人之被繼承人蘇滄田等情，
    有「批」書、戶籍謄本及土地登記謄本等附卷可證，（見原審卷第六四頁、第六
    六頁至第九○頁、第一九二頁至第一九六頁、第一七七頁至第一七八頁，本院前
    審卷第六四頁），該土地如附圖編號Ａ１所示部分面積○．○○一○公頃之磚造
    石棉瓦庫房，原為蘇滄田之父蘇建達所興建，嗣經改建而分歸上訴人丙○所有，
    丙○一人單獨有權自行處分等情，業經原審法院至現場勘驗屬實，並囑地政機關
    制作複丈成果圖即附圖在卷可佐（見原審卷第一五三頁），且為上訴人所不爭，
    自堪信為真實。
四、被上訴人於原審係主張：（一）本件系爭土地之租賃為耕地租賃，承租人即上訴
    人於租賃期間不自任耕作，依耕地三七五減租條例之規定，原定租約無效，上訴
    人即應將系爭土地上之建物拆除並將系爭土地返還與被上訴人。（二）系爭土地
    之租賃因租期屆滿後上訴人仍繼續使用租賃之系爭土地而成為不定期租賃，依民
    法第四百五十條第二項之規定終止租約，且上訴人違約將原判決編號Ｄ所示部分
    土地交由訴外人吳笑建屋居住，被上訴人亦得依約終止租約，租約終止後上訴人
    即無權使用系爭土地，妨害被上訴人所有權之行使，被上訴人本於物上請求權，
    請求上訴人拆除地上物返還系爭土地。原審判決後，上訴人提起第二審上訴，被
    上訴人於發回前本院審理中，就其中關於系爭土地為耕地租賃，上訴人不自任耕
    作，原定租約無效而請求上訴人拆屋還地之法律關係已不再主張（亦即僅主張系
    爭土地之租賃為普通租賃，而非耕地租賃），有被上訴人所提之準備書狀及本院
    筆錄附卷可稽（見發回前本院卷第三十四頁反面、第三十五頁正面、第四十一頁
    正面），本院自無庸就此部分予以審究，先予鈙明。
五、按最高法院六十二年台上字第一六四七號判例、六十三年台上字第一五二九號判
    例雖分別闡明：「是否為耕地租賃，應以承租之目的是否為耕作而定，與地目無
    關」；「耕地租用，除漁牧外，係指租耕地人之農地，或雖非農地，而其租用目
    的種植稻麥、甘蔗、蕃薯、茶、桑等一般農作物之土地而言」。惟同院八十八年
    臺上字第一號判例已再闡示：「耕地租用，係指以自任耕作為目的，約定支付地
    租使用他人之農地者而言，土地法第一百零六條第一項定有明文，所稱農地，參
    照同條第二項之立法精神，應包括漁地及牧地在內。承租他人之非農、漁、牧地
    供耕作之用者，既非耕地租用，自無耕地三七五減租條例規定之適用。本院六十
    二年台上字第一六四七號及六十三年台上字第一五二九號判例應予變更，不再援
    用」。依上述變更後之判例見解，所謂「耕地租用」，係租用他人之農、漁、牧
    地，以供耕作者而言，若租用他人之農、漁、牧地以外之土地，縱令其目的係供
    耕作之用，亦非屬耕地三七五減租條例所稱之耕地租用，無該條例之適用。本件
    被上訴人所有之系爭土地，依土地登記謄本所載，其地目為「水」、於四十五年
    十一月一日業經臺中市政府編定區為「工業區」，有臺中市政府函件一份在卷可
    稽（見本院前審卷第七七頁），足見系爭土地並非農地、漁地或牧地，上訴人壬
    ○○等六人之被繼承人蘇滄田於四十七年一月一日與被上訴人之前身「臺灣省豐
    榮農田水利會」訂立之「批」書（即租賃契約書，以下稱系爭租賃契約），而承
    租系爭土地，其目的縱使為供耕作之用，然依上開說明，並非耕地租用，係普通
    租賃，亦先敘明。
六、
（一）被上訴人之前身「臺灣省豐榮農田水利會」就系爭土地所訂立之系爭租賃契約
      即「批」書，其性質係屬普通租賃契約，已如前述，依該租賃契約第二點之約
      定，使用期限自四十七年一月一日起至五十一年十二月三十一日止（見原審卷
      第六十四之一頁）。兩造又不爭執系爭租賃契約租期屆滿後承租人即上訴人仍
      繼續占有使用系爭土地，被上訴人又不為反對之意思表示，依民法第四百五十
      一條之規定，系爭租賃契約視為以不定期限繼續契約。又同法第四百五十條第
      二項前段規定：「（租賃）未定期限者，各當事人得隨時終止契約」。雖同條
      第二項規定前項終止契約，應依習慣先期通知承租人，但不動產之租金，以星
      期、半個月或一個月定其支付之期限者，出租人應以曆定星期、半個月或一個
      月之末日為契約終止期，並應至少一星期、半個月或一個月通知之。然上開規
      定係列舉規定，故不動產之租金支付期限，超過一個月者，例如以一年或半年
      定其支付之期限，並不類推適用上開第二項之規定（最高法院五十一年臺上字
      第三七○號判例參照）。本件系爭租賃契約，依「批」書所載，租金係按「年
      」計算，依上開說明，並不適用上開第二項：「至少一星期、半個月或一個月
      前通知（承租人）」之規定，又無其他有關出租人應先期通知承租人之特別習
      慣，依該條第一項之規定，出租人即被上訴人自得隨時終止租約。被上訴人於
      原審起訴，主張以起訴狀繕本送達上訴人作為終止租約之意思表示（見原審卷
      第九頁反面），上訴人九人均係於八十七年八月二十八日收受本件起訴狀繕本
      ，有送達証書附原審卷可佐（見原審卷第一○三頁至一一○頁），被上訴人所
      為終止租約之意思表示既已送達上訴人，依法發生終止租約之效力。至上訴人
      雖另辯稱：倘認本件為租地建屋之基地租賃關係，則被上訴人未舉證證明上訴
      人有未繳租金並經被上訴人催繳之證據，是被上訴人不得依土地法第一百十四
      條終止租約；又若認本件為耕地三七五減租條例所規範之耕地租約，則彼等於
      系爭土地上興建供農耕便利用之鴨舍，亦無違反耕地三七五減租條例第十六條
      不自任耕作之規定，被上訴人不得依同條第二項之規定主張原訂租約無效云云
      。惟查本件被上訴人與上訴人間所訂之系爭租賃契約係屬土地普通租賃契約，
      已如前述，則被上訴人依民法第四百五十條第二項前段規定，得隨時終止契約
      ，並無土地法及耕地三七五減租條例之適用，上訴人前開所辯，顯有未洽，不
      足採憑。
（二）被上訴人另主張：上訴人壬○○等六人之被繼承人蘇滄田及上訴人將系爭土地
      之一部分即如原判決附圖編號Ｄ所示部分交由訴外人吳等建屋使用等情。雖為
      上訴人所否認，惟查：被上訴人主張訴外人吳等自六十一年起即在空地一角搭
      建房屋等語，為兩造所不爭執，並有上訴人所提出之證明書影本一件可證（見
      發回後本院卷第九三頁），衡之訴外人吳等占用系爭土地蓋屋迄本件起訴之日
      達二十餘年，而上訴人基於租賃關係占有系爭土地，仍容忍吳等和平占用該土
      地多年，吳等所占用之面積亦達○．○○九七公頃（約三十二坪餘），且上訴
      人未曾對吳等有何主張，顯為經上訴人轉讓或轉租使用；再就該部分吳等無權
      占用系爭土地如附圖編號Ｄ部分事實，另經原審法院八十三年度重訴字第五○
      號判決確定，認定吳等無權占有系爭土地一部分而應返還被上訴人（吳等未對
      此判決提起上訴而告確定），此有該判決書一份附卷可參（見原審卷第二九頁
      ），依該判決書之記載，吳等於該案雖係以被上訴人之管理人同意而搭建房屋
      為由資以抗辯，但其抗辯已為該判決所不採，足認訴外人吳等占用系爭土地，
      並非經被上訴人同意，而係經現實占用系爭土地之上訴人轉讓或轉租使用系爭
      土地無疑，被上訴人前開主張應屬有據。至上訴人雖另辯稱：不知道吳等在系
      爭土地使用，且吳等占用土地之範圍，除前開如附圖編號Ｄ所示部分外，尚包
      括坐落於臺中市○區○○○段地號一七五二號土地，倘吳等與上訴人間有轉租
      或轉讓之關係，焉有未就轉租轉讓範圍詳加約定而越界使用鄰地土地之理云云
      。惟查：上訴人壬○○等六人承租系爭土地，對於承租標的之範圍，本應有所
      認識，況依該租約第十四條第六款約定，倘承租人即上訴人壬○○等六人擅將
      使用地轉租或轉讓他人而未經被上訴人同意者，被上訴人得撤銷本使用土地一
      部份或全部，此有該「批」書在卷可稽（見原審卷第六十四之一頁），是上訴
      人壬○○等六人對於將影響租賃契約效力之使用範圍，更應知之甚明，上訴人
      壬○○等六人以不知訴外人吳等有占用系爭土地云云，顯與常情不符；至訴外
      人吳等占用土地之範圍，除如附圖編號Ｄ所示部分外，雖尚占用其他土地，惟
      此並無礙訴外人吳等與上訴人壬○○等六人間就附圖編號Ｄ所示土地存有轉租
      轉讓關係之認定，從而，上訴人壬○○等六人此部分所辯，亦屬無據。又上訴
      人所舉證人吳等於發回後在本院僅證稱：「我認識蘇滄田，他的田跟我的田在
      一起（隔壁），他在樹子腳段的土地耕種我不知道，我不知道他有地在那裡，
      （他以前是有一塊地在那裡現在已經蓋成八樓的公寓，是賣給人家蓋房子的，
      那塊地所有權都是蘇滄田的）我不知道他是否有跟農田水利會租地」等語（見
      發回後本院卷第一○一、一○二頁），此等證詞，亦難為有利上訴人之認定。
      上訴人所提林水和等人出具之證明書，僅記載：「玆證明．．．吳等，於民國
      六十一年無厝（指房屋）可住，有水利會一角空地，搭建現在居住之房屋，有
      二十二年」等語（發回後本院卷第一二二頁），至於吳等於建屋之前是否有經
      土地承租人即上訴人之同意，該證明書上並未記載，自難單憑該證明書而否定
      上訴人將承租之附圖Ｄ所示部分土地交與吳等建屋使用之事實，是該證明書亦
      難為有利上訴人之認定。按系爭「批書」即租賃契約第十四條第六款約定：「
      有左列情形之一者，即撤銷本使用土地一部分或全部：．．．6.（承租人）擅
      將使用地轉租或轉讓他人而未經本會（指被上訴人之前身）同意者」（見原審
      卷六四之一頁），從而被上訴人以上訴人違反該約定，以起訴狀繕本之送達，
      為終止全部租約，於法亦無不合，自生終止系爭租約之效果。
（三）上訴人雖辯稱：系爭土地，係由上訴人壬○○等六人之被繼承人蘇滄田出面，
      於四十七年一月一日，與被上訴人之前身臺灣省豐榮農田水利會訂立系爭土地
      租賃契約，租約訂立後，由蘇滄田及其胞兄即上訴人戊○○、胞弟即上訴人丁
      ○、丙○，共同在系爭土地上耕作及建屋居住，嗣雖因分家，系爭土地由兄弟
      四人分耕，但分耕並非轉租，依最高法院五十二年台上字第一○一四號判例意
      旨，應認上訴人壬○○等六人本於繼承蘇滄田對於系爭土地租賃關係，上訴人
      戊○○、丁○、丙○等三人本於原租賃契約，各就所分耕部分之土地，均與出
      租人即被上訴人間存有租賃關係存在，是上訴人占有使用系爭土地有合法權源
      ，並非無權占有等語。惟為被上訴人所否認，並陳稱：上訴人壬○○等六人之
      被繼承人蘇滄田之所以承租系爭土地，係因其所有坐落於同地段第二四五、二
      四六、二四七地號土地，與系爭土地相鄰，而以鄰地所有人之身分承租系爭土
      地，嗣蘇滄田死亡，由其繼承人即上訴人壬○○等人共同繼承承租人地位，是
      本件租賃契約之承租人僅限於上訴人壬○○等六人，上訴人戊○○、丁○及丙
      ○等人並非租賃契約當事人，且訂約當時，蘇滄田並非與上訴人戊○○、丁○
      、丙○等三人同戶，自無可能以戶長身分，代表兄弟出面訂約，訂約後由兄弟
      共耕，分家後續由兄弟共耕而各自就其分耕之土地與出租人即被上訴人成立租
      約之可言等語。
  １、按最高法院五十二年臺上字第一○一四號判例：「凡戶長出名承租之耕地，而
      由未分家之兄弟共同承耕，嗣後因分家關係，而將該租來之耕地分耕者，自應
      解為該戶長所訂租約，係自始以戶長資格代表未分家之兄弟全體所為之法律行
      為，其事後分耕，不僅與轉租情形有別，且應認為受分耕人與出租人間，亦已
      發生租賃關係，無耕地三七五減租條例第十六條所定轉租無效之適用」。上述
      判例意旨，係在闡明：戶長出名承租耕地，租約訂立後，由未分家之兄弟共同
      承耕，嗣後因分家而將該租來之耕地分耕者，並非轉租，無耕地三七五減租條
      例第十六條所定轉租無效之適用。顯係就「耕地租用」是否無效之情形而為之
      解釋，非就「普通土地租賃」而為闡釋。本件系爭土地之租賃，係承租地目為
      「水」，分區使用為「工業用地」之土地，作為耕作使用，其性質屬「普通租
      賃」，而非「耕地租賃」之情，已如上述，上訴人援引最高法院上述判例，主
      張彼等九人就系爭土地並無轉租之情形，系爭土地並非無效，彼等各就分耕之
      土地，與被上訴人間均有租賃關係存在，即非有據。
  ２、再查：上訴人雖辯稱：蘇滄田係以戶長身分簽訂系爭租約云云，並提出戶籍謄
      本為證。惟查：蘇滄田係於三十九年三月二十日遷居至「台中市南區樹德里肆
      鄰樹德巷十四號」，另新創一戶為戶長，僅上訴人丙○於三十九年三月二十五
      日隨蘇滄田遷入上址居住；至上訴人戊○○則係於三十九年三月二十五日新創
      一戶為戶長，上訴人丁○則係於四十四年五月二十五日遷至同區樹德里四鄰樹
      德巷十二號（與蘇滄田不同戶）另立新戶，此有上訴人所提戶籍謄本附卷可憑
      （見本院卷第二四七頁至第二五三頁），是迄蘇滄田於四十七年一月一日與被
      上訴人前身臺灣省豐榮農田水利會簽訂系爭租約時，蘇滄田並非上訴人戊○○
      、丁○之戶長。從而參諸前開判例意旨，殊難僅因蘇滄田與上訴人丙○、戊○
      ○均同住臺中市南區樹德巷十四號，而上訴人丁○居住於臺中市南區樹德巷十
      二號，實質上係屬同住一棟房屋，即認蘇滄田簽訂本件系爭租約時，係基於戶
      長身分代定租約；況上訴人於原審時曾稱：系爭土地最早是由祖父（按即蘇建
      達）填平墊高養鴨，原告（按即被上訴人）之人員勘查後，叫我們要承租。水
      利會「批」書上之蘇滄田是戊○○之兄弟。當初因為旁邊之土地以蘇滄田名義
      登記，故由蘇滄田和水利會簽約等語（見原審卷第一四四頁背面至第一四五頁
      ），足認被上訴人陳稱蘇滄田係因為系爭土地鄰地所有權人始出面簽訂租約等
      語，堪認屬實。而上訴人事後所為之辯解，應屬無據。又蘇滄田於八十二年六
      月二十二日死亡後，其權利義務均由上訴人壬○○等六人繼承一節，為兩造所
      不爭執，並有繼承系統表一紙附卷可稽（見本院卷第七一頁），是本件系爭租
      約之當事人應係上訴人壬○○等六人與被上訴人。上訴人戊○○、丁○及丙○
      與被上訴人間既無租賃關係存在，則上訴人戊○○、丁○及丙○自無占用系爭
      土地之正當權源。
  ３、如上所述，上訴人右揭抗辯，自非有據。
（四）上訴人又辯稱：上訴人戊○○、丁○、丙○，以及上訴人壬○○等六人之被繼
      承人蘇滄田於四十二年間，即已在系爭土地上建屋居住及耕作，被上訴人之前
      身臺灣省豐榮農田水利會於四十七年一月一日，與上訴人壬○○等六人之被繼
      承人蘇滄田訂立租賃契約當時，系爭土地上已有上訴人所建之建物存在，竟仍
      願與上訴人壬○○等六人之被繼承人蘇滄田訂立系爭租賃契約，足見被上訴人
      之前身臺灣省豐榮農田水利會於四十七年一月一日與上訴人壬○○等六人之被
      繼承人蘇滄田訂立系爭租賃契約當時，就建屋部分土地，顯有租地建屋之默示
      合意，既有租地建屋之租賃關係存在，則上訴人占有使用系爭土地有合法權源
      ，非無權占有等語。惟為被上訴人所否認，並陳稱：由系爭契約足見訂約目的
      並非在供建屋之用，且依上訴人所提之證明書觀之，系爭土地上之房屋係民國
      五十餘年以後所建，並非系爭契約訂約前即已存在，且建物亦屬鴨寮，不能據
      以認為有租地建屋之合意等語。查：依據被上訴人所提出兩造不爭執之「批」
      書及土地租金實物繳納單上記載，該批書第三條約定租金係按「實物」「代金
      」繳納使用費，第四條約定水利會通知繳納「實物實斤」，第五條約定「土地
      」「灌溉」，第六條約定「使用費額（實物或現金額）不受豐斂而增減；另土
      地租金實物繳納單上記載租金係「實物（公斤）」而「折算代金」等情，此有
      該批及土地租金實物繳納單各一份在卷可稽（見本院卷第八二頁至第八三頁、
      原審卷第六四頁至第六五頁間），由系爭租賃契約所載上開內容及土地租金實
      物繳納單上所載之內容觀之，足見上訴人壬○○等六人之被繼承人蘇滄田於四
      十二年間承租系爭土地，其目的係在耕作，而非租地建屋，上訴人主張彼等租
      用系爭土地目的在建屋，系爭契約為租地建屋云云，顯非可採。再查：上訴人
      亦主張於四十七年簽訂系爭租約前，系爭土地上搭蓋有鴨寮，並經證人徐張盞
      於原審勘驗時證稱：「我住在復興路一段二○九號是被告等人（按即上訴人）
      之鄰居，已居住數十年，系爭土地原位於未整治前大排水溝之浮覆地，後來是
      被告等人之祖父將之堆平的。他們何時簽訂三七五租約我並不清楚。被告大約
      在四十多年前來此居住，被告之先人當時隨便搭蓋房舍飼養鴨子。系爭土地上
      目前尚存之磚造石綿瓦頂平房何時翻修的，我不知道。」、「系爭土地當時大
      部用來養鴨子。蘇滄田當時在系爭土地旁邊耕種」等語（見原審卷第一四四頁
      、第一四五頁）。上訴人戊○○之子蘇福於原審履勘現場時證稱：「我是戊○
      ○之子。系爭土地上之磚造平房，約在民國六十三年重新翻修」等語（見原審
      卷第一四四頁）。衡之本件系爭租約所載之上述內容，且訂約當時系爭土地上
      雖有建物存在，惟該建物據證人徐張盞及上訴人戊○○之子蘇福於原審所述，
      僅係簡單搭蓋之建物，且係鴨寮供養鴨之用，而被上訴人與上訴人壬○○等六
      人之被繼承人蘇滄田間又未就該鴨舍坐落土地部分另有租地建屋之特別約定，
      足認被上訴人主張伊之前身臺灣省豐榮農田水利會與蘇滄田間所簽訂之系爭租
      約，係一般租賃契約，並非基地租約，應屬可信，上訴人所辯：兩造就系爭土
      地有租地建屋之默示合意云云，並非可採。至證人吳等於本院準備程序時證稱
      ：「我認識蘇滄田，他的田跟我的田在一起（隔壁），他在樹子腳段的土地耕
      種我不知道，我不知道他有地在那裡，（他以前是有一塊地在那裡現在已經蓋
      成八樓的公寓，是賣給人家蓋房子的，那塊地所有權都是蘇滄田的）我不知道
      他是否有跟農田水利會租地。」（見本院卷第一○一頁）等語，足認證人吳等
      並不清楚蘇滄田與被上訴人間租地情事，是尚難憑證人吳等之證言為上訴人有
      利之認定。綜上所述，本件被上訴人與上訴人壬○○等六人之被繼承人蘇滄田
      間所簽訂既係屬一般租賃契約，並非耕地租賃，上訴人辯稱兩造就系爭土地有
      租地建屋之合意云云，亦非有據。
（五）兩造間就系爭土地並無租地建屋關係，且原有租賃關係已因被上訴人終止租約
      而歸於消滅等情，已如上述。上訴人所提「台中市都市計劃航測圖」（發回後
      本院卷第一二三頁），係台中市都市計劃分區位置之航照簡圖，其上並未具體
      標明土地地號、建物位置、建物之種類或建物興建時間等資料；又上訴人所提
      之位置圖（發回後本院卷第一二四頁），僅標示各筆土地之相關位置，並無任
      何有關地上建物之標示，均不足以證明上訴人就系爭土地有租地建屋關係存在
      。上訴人所提房屋稅繳款書一件（見發回後本院卷第一二五頁），係稅捐機關
      就上訴人丙○所居住之坐落台中市○區○○里○○路○段二○七巷十五號房屋
      核課房屋稅，不論該屋是否違建？建屋之前是否徵得土地所有人之同意，均有
      繳納房屋稅之義務，是該房屋稅繳款書僅能證明上訴人丙○繳納房屋稅之事實
      ，不能證明該房屋係徵得被上訴人同意後而興建，亦不能證明兩造間為基地租
      用之法律關係。
（六）上訴人再提出丙○等人寄給被上訴人之存證信函（見發回後本院卷第一二六、
      一二七頁），辯稱：伊曾於八十二年十二月一日，以臺中四五支郵局第三一一
      六號存證信函，檢附面額五萬五千八百四十五元之匯票一張，寄送被上訴人，
      作為繳納自六十年下半期起至八十二年全年止之租金，足證系爭租約尚存續等
      語。惟為被上訴人所否認，並陳稱：伊收受該存證信函後，即以系爭租約已終
      止為由，連同該匯票予以退回，不能以此證明兩造間仍有租賃關係，更不能證
      明其建屋獲得被上訴人同意等語。查被上訴人收受上訴人丙○等人所寄之上述
      郵局存證信函後，確於八十二年十二月二十日以臺中十五支郵局存證信函第三
      ○一號存證信函（見發回後本院卷第一三四、一三五頁），連同右揭匯票一併
      附寄與上訴人丙○等人，並為上訴人所不爭，上訴人主張支付租金之匯票既經
      被上訴人拒收且已退還上訴人丙○，則上訴人丙○執上開事實主張系爭租賃契
      約仍屬存續一節，顯非有據。
七、綜上所述，上訴人戊○○、丁○、丙○等人，就系爭土地均無租賃關係存在，上
    訴人壬○○等六人就系爭土地雖曾有租賃契約存在，但該租約已經被上訴人合法
    終止而歸於消滅，上訴人等九人占有使用系爭土地均無任何合法權源，為無權占
    有，被上訴人以系爭土地所有權人之地位，本於所有權之作用，請求上訴人丙○
    將如附圖編號Ａ１所示面積○．○○一○公頃之磚造石棉瓦庫房拆除。上訴人等
    九人將同圖編號Ａ所示面積○．○一五七公頃、編號Ａ１所示面積○．○○一○
    公頃及編號Ｂ所示面積○．○二五○公頃土地返還被上訴人，洵屬正當，原審為
    被上訴人勝訴之判決，並依兩造之聲請，分別酌定相當擔保金額，為「准」、「
    免」假執行之宣告，其理由雖未盡相同，結論並無二致，原判決仍應予以維持，
    上訴意旨指摘原判決不當，求予廢棄，非有理由，其上訴自應以駁回。至上訴人
    另聲明如受不利之判決，願供擔保請准宣告免予假執行，查上訴人於原審已為此
    請求並經原審為准供擔保免予假執行之判決，本院並維持原審之判決，自無再予
    宣告免予假執行必要。
八、本件事證已臻明確，兩造其餘攻擊防禦方法及舉證，核於判決結果無影響，爰不
    逐一論述，併此敘明。
九、據上論結，本件上訴為無理由，依民事訴訟法第四百四十九條第一項、第二項、
    第七十八條、第八十五條第一項前段，判決如主文。
中      華      民      國    九十二    年      七      月     十五     日
~B1民事第五庭審判長法  官  古金男
~B2                法  官  朱  樑
~B3                法  官  邱森樟
右為正本係照原本作成。
如對本判決上訴，須於收受判決送達後二十日內向本院提出上訴書狀，其未表明上訴
理由者，應於提出上訴後二十日內向本院提出上訴理由書（須按他造人數附具繕本）
，並繳納送達用雙掛號郵票拾份（每份拾肆元）。
上訴時應提出委任律師或具有律師資格之人之委任狀；委任有律師資格者，另應附具
律師及格證書及釋明委任人與受任人有民事訴訟法第四百六十六條之一第一項但書或
第二項（詳附註）所定關係之釋明文書影本。
~B                書記官  粘銘環
中      華      民      國    九十二    年      七      月     十六     日
附註：
民事訴訟法第四百六十六條之一（第一項、第二項）
對於第二審判決上訴，上訴人應委任律師為訴訟代理人。但上訴人或其法定代理人具
有律師資格者，不在此限。
上訴人之配偶、三親等內之血親、二親等內之姻親，或上訴人為法人、中央或地方機
關時，其所屬專任人員具有律師資格並經法院認為適當者，亦得為第三審訴訟代理人
。
                                                                        Ｈ


司法院資訊處製作；財團法人民間司法改革基金會備份。
